臺灣新竹地方法院刑事判決　　　　　　　　　　　　　　九十一年度訴緝字第七號
　　公　訴　人　臺灣新竹地方法院檢察署檢察官
　　被　　　告　丁○○
右列被告因收受贓物案件，經檢察官提起公訴（八十七年度偵字第四０一０號），本
院判決如左：
    主    文
丁○○無罪。
    理    由
一、公訴意旨略以：同案被告戊○○係台灣土地銀行新竹分行 (以下簡稱土銀)之練
    習員，負責承辦放款、收回之業務，編制六職等十五級，係依法令從事公務之公
    務員，因向土銀貸款新台幣（下同）六百五十萬元，及資助其夫之弟即被告丁○○資金周轉而向民間地下錢莊借貸，因無法繳交民間借貸之高額利息及銀行貸款
    利息約一百餘萬元，竟意圖為自己不法之所有，基於概括之犯意：(一)連續自民
    國八十六年四月（公訴人誤載為八十五年十二月）間起至八十七年三月十日，利
    用向該行辦理長期擔保借款之客戶前來清償部分或全部本金之機會，先行繕打正
    確金額之繳款單供土銀之出納辦理繳款手續，並由會計製作「放款收入」之傳票
    ，核算借方貸方收支平衡後將傳票交還戊○○登帳，戊○○並同時藉由同事間之
    彼此信任關係或以作帳為理由盜蓋相關承辦人員之印章於傳票上，另行偽造丙○○、甲○○、乙○○之「存款收入」傳票，以偽造之傳票抽換正確之「放款收入
    」傳票，再至存款部門同事之電腦上，輸人其所偽造「存款收入」傳票資料，行
    使偽造之傳票，將客戶前所清償本金之金額轉至不知情之丙○○(000-000-00000
    -0、000-00-00 000-0號帳號)、甲○○ (000-000-00000-0號帳號)、乙○○(000
    -000-000 00-0號帳號)等帳戶之存款多次。致生損害於土銀管理之正確性及向該
    行辦理長期擔保借款而已清債部分或全部本金之客戶之權益。(二)自八十六年八
    月間起至八十七年一月間，於上開辦理長期擔保借款之客戶親自前來銀行繳交利
    息或利用他行匯款方式繳交利息時，以上開抽換傳票方式或偽造傳票方式，將客
    戶所繳交之利息，虛偽轉入電腦內之「其他預收款」項目，再轉入前已被挪用之
    客戶帳戶用以回補，或以前開方式轉入丙○○、甲○○、乙○○等帳戶數次。致
    生損害於土銀管理之正確性及向該行辦理長期擔保借款而已繳交利息或利用他行
    匯款方式繳交利息之客戶之權益。(三)於八十六年十月間客戶謝芳吉、八十六年
    十二月間客戶鍾景慧、何良群之長期擔保借款還清本息將帳戶結清、銷戶時，戊○○復以前開 (一)之偽造傳票手法，將渠等所繳交之金額轉至丙○○等人帳戶
    、並每月繼續為渠等繳交利息，又唯恐為人發覺，戊○○並將鍾景慧三人帳戶之
    電腦內資料更名為陳景慧、謝士方、何玉君，及變更渠等之身分證統一編號，以
    避免鍾景慧或其他人以身分證統一編號及姓名查詢帳面餘額時發現有尚未銷戶情
    形，嗣八十七年三月一日、二月二十八日始以相同手法取得其他戶之償還款項偽
    造繳納單回補之。致生損害於土銀管理之正確性及謝芳吉、鍾景慧、何良群及已
    償還款項其他客戶之權益。戊○○將上開客戶繳交之本金、利息或本息一併清償
    之金額轉入丙○○、甲○○、乙○○之帳戶後，即利用丙○○、甲○○曾央請其
    辦理金融卡融資所交付之印章機會，盜蓋丙○○、甲○○之印章於取款憑條上，
    或利用渠等二人為轉帳而事先蓋好印章而交付之空白取款憑條、存摺；或甲○○
    為方便辦理轉帳而置於其處之金融卡，及乙○○為買賣股票而開戶但從未使用置
    於其處之存摺、印章等機會，戊○○遂連續多次利用丙○○、甲○○之空白取款
    條、乙○○之存摺、印章、甲○○之金融卡，偽填金額、日期偽造取款憑條致生
    損害於土銀管理之正確性及丙○○、甲○○、乙○○；及擅自使用甲○○之金融
    卡，分別自銀行櫃檯及自動提款機領取金錢, 使銀行陷於錯誤, 誤以為係丙○○
    等人要領取款項，戊○○依此方式自銀行或自勳提款機取得上開客戶轉入之金額
    。而戊○○為清償其在土銀所開立之000-0000-000-0號、000-0000-00000-0 之
    長期擔保放款帳戶之利息，遂自八十六年五月二十六日起至八十七年三月七日止
    偽造繳款單及傳票並持以行使，將上開客戶繳交之款項，清償伊上開二帳戶及其
    親友帳戶之利息，共七十六萬九千三百二十七元。戊○○並為資助其夫之弟即被
    告丁○○為其解決經濟問題，而將上開客戶清償本金、利息之金額以上開方式轉
    入丙○○等帳戶並以取款憑條或提款卡領出後，自八十六年三月間起至同年十一
    月止，將上開款項交予知情之被告丁○○多次，丁○○收受之金額共達五、六百
    萬元。因認被告涉犯刑法第三百四十九條第一項之收受贓物罪嫌。
二、公訴人認被告丁○○涉有上開犯行無非係以同案被告戊○○之供述為主要論據。
    訊據被告丁○○堅詞否認有何收受贓物犯行，辯稱其均未與其大嫂即同案被告戊○○有所往來等語。
三、按犯罪事實，應依證據認定之，無證據不得推定其犯罪事實。又不能證明犯罪者
    ，應諭知無罪之判決，刑事訴訟法第一百五十四條、第三百零一條第一項分別定
    有明文。次按刑事訴訟法上所謂認定犯罪事實之證據，係指足以認定被告確有犯
    罪行為之積極證據而言，該項證據自須適合於被告犯罪事實之認定，始得採為斷
    罪資料。如未能發現相當證據，或證據不足以證明，自不能以推測或擬制之方法
    ，以為裁判之基礎。又刑事訴訟上證明之資料，無論其為直接或間接證據，均須
    達於通常一般之人均不致有所懷疑，而得確信其為真實之程度，始得據為有罪之
    認定，若其關於被告是否犯罪之證明未能達此程度，而有合理性懷疑之存在，致
    使無從形成有罪之確信，根據「罪證有疑，利於被告」之證據法則，即不得遽為
    不利被告之認定，此分別有最高法院二十九年上字第三一○五號、四十年臺上字
    第八六號、七十六年臺上字第四九八六號判例可資參照。
四、經查：被告丁○○雖與戊○○係叔嫂關係，惟彼此間均無往來，而戊○○犯有上
    開貪污案件 (業經本院以八十七年訴字第三三八號判決有期徒刑七年確定)，因
    欲交代資金流向，故以此誣陷被告丁○○收受該贓款，惟實際上該筆贓款係戊○○用以償還地下錢莊之借款及賭博之用，並已花用殆盡之情，業經同案被告戊○○陳稱在卷 (參本院九十一年五月七日之訊問筆錄及九十一年十月二十五日之審
    理筆錄)。且參諸上開贓款高達五、六百萬元，是本案若確有交付之實，亦應係
    陸續由戊○○以匯款方式為之，斷無可能以現金方式予以交付。然此期間，被告
    往來之帳戶並無任何大筆或有異之資金流入，此部分業經本院函調被告往來之華
    南商業銀行新竹分行及第一商業銀行復興分行之往來明細資料，有該銀行分於九
    十一年五月三十日之華新存字第二０三號函及九十一年七月四日之一復字第一四
    ０號函在卷可稽。再揆諸上開說明，無證據不得推定犯罪事實，此項禁止推定罪
    推定罪狀法則，並非僅為被告個人之訴訟利益而設，尤其重在發現真實，以求國
    家刑罰權之正確行使，若無足可證明被告從事犯罪構成要件行為之積極證據，無
    論假定某一被告為犯人而令其自證無罪，藉以過濾及鎖定特定犯罪人，或推測被
    告可能涉及之某項罪名，俱非法之所許。是公訴人認本案被告涉有上開收受贓物
    罪嫌，既以同案被告戊○○之供述為唯一證據，而同案被告戊○○既已翻異前詞
    ，則被告是否涉有上開犯行即有可議，故本案斷無法以此疑義事由，即任意推定
    ，致違反發見真實之原則。此外，復查無其他積極證據足認被告有何收受贓物之
    犯行，揆諸上開說明，尚不能證明被告犯罪，自應為被告無罪之諭知。
據上論斷，應依刑事訴訟法三百零一條第一項，判決如主文。
本案經檢察官陳榮林到庭執行職務。
中        華      民      國    九十一    年      十一    月    十四    日
                                        臺灣新竹地方法院刑事第一庭
                                            法  官    彭  淑  苑
右正本證明與原本無異。
如不服本判決，應於判決送達後十日內向本院提出上訴狀( 應附繕本 )，上訴於
臺灣高等法院。
                                            書記官    饒  興  蘭
中        華      民      國    九十一    年      十一    月    十四    日
